臺灣高等法院刑事判決　　　　　　　　　　　　　九十二年度上訴字第四六四六號
　　上　訴　人
　　即　被　告　甲○○
　　指定辯護人　本院公設辯護人丙○○
右上訴人因殺人案件，不服臺灣桃園地方法院九十二年度重訴字第二０號，中華民國
九十二年九月十六日第一審判決（起訴案號：臺灣桃園地方法院檢察署九十二年度偵
字第一一二九號），提起上訴，本院判決如左：
    主  文
上訴駁回。
    事  實
一、甲○○曾因殺人案件，經本院判處有期徒刑十二年確定，並於民國八十四年九月
    六日縮短刑期假釋出獄（假釋期間付保護管束至九十二年六月六日止）。詎甲○
    ○於假釋期間，仍不知悔改，於九十一年十二月十日中午十二時至同日下午一時
    許，在桃園縣中壢市○○路四四五巷一六九之一號三樓丁密英住處，因與丁密英
    財務問題發生口角，即將丁密英向後推撞大門，致丁密英後腦部遭受撞擊，受有
    枕骨部二Ｘ○‧三公分裂傷併周圍血腫之傷害（傷害部分未據告訴）。丁密英受
    傷後，憤而反擊，先取桌上煙灰缸丟擲甲○○未中；再取一旁之方形木板椅揮打
    甲○○。甲○○怒而基於殺人之犯意，將該木板椅搶下，再以該木板椅猛力敲擊
    丁密英頭頂部數下，致丁密英之頭面頸部受有：一、右頂骨部五Ｘ三公分裂傷（
    頭皮掀起）。二、左頂骨部頭皮組織呈條型凹陷血腫。三、枕骨部二Ｘ○‧三公
    分裂傷併周圍血腫。四、右頸部八Ｘ一˙五公分擦傷。五、右頸部八Ｘ五公分擦
    傷。六、右頸部（鎖骨上方）三Ｘ一公分、頸前部（胸骨上方）一˙五Ｘ○˙八
    公分，及左頸部（鎖骨上方）二Ｘ一公分擦傷各乙處等傷害，致形成頭部蜘蛛膜
    下腔出血及重度腦水腫，引起小腦脫垂壓迫腦幹死亡。甲○○見丁密英並無氣息
    ，已經死亡，乃將丁密英身上血跡以毛巾擦拭後，再於當日下午一時許，將丁密
    英屍體抱至陽臺，並沿三樓牆垣往樓下丟棄，復將擦拭血跡之衣物、毛巾及遭血
    跡噴濺之鐵鎚、沙發椅套、襪子、煙灰缸及行兇用之木板椅（含已脫落之木條一
    支）各一件等物丟棄在桃園縣中壢市○○路四四五巷一六九號前之南亞技術學院
    停車場後之菜圃內。嗣於當日下午四時二十分許，甲○○因恐警方查悉上開殺人
    犯行，遂主動前往桃園縣警察局平鎮分局平鎮派出所自首殺人犯行，並帶同警員
    至南亞技術學院停車場後面菜圃起出丟棄之前開物品，而接受裁判。
二、案經桃園縣政府警察局中壢分局（下稱中壢分局）報請臺灣桃園地方法院檢察署
    檢察官偵查起訴。
    理  由
一、訊據上訴人即被告甲○○固坦承以扣案之木板椅擊打被害人丁密英頭部，致被害
    人受傷死亡等情，然矢口否認有殺人犯行，辯稱：當天係前往丁蜜英家中裝潢，
    丁蜜英表示因欠他人賭債，要向我借款二十萬元，我沒有錢借她，她就說我頭呆
    呆的像豬一樣，我說妳好像共匪，她就拿我做裝潢剩下的木板所做的木板椅打我
    ，我搶下木板椅；她又拿煙灰缸砸我，我才拿木凳想把她手上的煙灰缸打掉，這
    時她的腳突然踢到桌腳，頭部衝到前面，我的木板椅才不小心打到她的頭部。後
    來她又過來踢我的下體，我手上拿著榔頭叫她不要過來，她還是過來，我的榔頭
    手柄才碰到她的頭部，後來她就沒有回應，我看不大對勁，就把她抱起來要送醫
    ，但抱不起來，又因重心不穩，才讓她掉到樓下等語。
二、惟查：
（一）被告於犯罪未被發覺前，即於九十一年十二月十日十六時二十分許主動向桃園
      縣政府警察局平鎮分局平鎮派出所自首，並於同日警詢供稱：我於九十一年十
      二月十日中午約十二時三十分至十三時之間，在中壢市○○路四四五巷一六九
      之一號三樓，失手打死女姓朋友丁密英。我去收錢，丁密英稱沒錢，而且還要
      向我借十五萬，我拒絕後，丁女因而翻臉，拿木板打我且用腳踢中我下體，我
      因疼痛而檢起現場的木板反擊，打中丁女頭部，丁女被我打中後因而跌落樓下
      ，我因覺得良心過不去，才於九十一年十二月十日至平鎮派出所向警方自首等
      語（見偵查卷第五頁背面至第六頁、第九頁）；嗣於九十一年十二月十一日中
      壢分局龍興派出所第四次警詢亦供稱：我於九十一年十二月十日下午一時左右
      ，到丁密英住處，她不但沒還我錢，反而還向我拿十五萬元，我說沒錢。她很
      生氣就打我，我就推她一把，她頭撞到大門，她拿煙灰缸丟我，又拿小板凳打
      我，我反將小板凳搶下，並拿小板凳往她頭部猛打二次後不支倒地，我就把她
      抱到沙發上，摸她鼻子發現她已經死亡，我拿她家的毛巾將血擦拭後，抱到她
      家陽台往下丟，故意偽裝成失足墜樓死亡（見偵查卷第十四頁背面至第十五頁
      ）；復於偵查初訊仍稱：我在九十一年十二月十日下午一點多到丁密英住處，
      以椅子將丁（即被害人丁密英）打死。當時丁打電話找我去，說要還我錢，結
      果沒還，又跟我要十五萬，我說沒錢，丁就用短椅子打我，後來我搶下丁的椅
      子，與丁扭打，打到了丁的頭，只有打她的頭，丁就倒在地上，血流的很快，
      我就把丁抱到沙發上，二分鐘摸丁鼻子，就沒有呼吸了。我之後就把丁臉上的
      血擦一擦，就把丁丟到陽臺下面，丁就沿牆滾下去。我把屍體丟到一樓後就順
      手將椅子及木條，木條是椅子的一部分、擦地板的毛巾及丁有噴到血的衣服拿
      去丟在中壢市○○路四四五巷一六五號前南亞技術學院的停車場邊，接著我就
      去平鎮派出所自首（見相驗卷第五十頁背面至第五一頁背面）；及至檢察官因
      本案對被告向原審聲請羈押時，被告再向原審坦承：她說要回大陸，要跟我拿
      錢，我說沒錢，她就拿板凳打我，我將板凳搶下反打，不小心打到她頭，看她
      已經死亡，我很怕，只好將她丟下樓，假裝她是自殺（見原審九十一年聲羈字
      第五一四號卷第四頁背面至第五頁）。迨至本院審理時，被告亦一度坦承有如
      事欄所載之殺人犯行。
（二）被告於案發後，曾帶同警員至前揭菜圃起出被告用以擦拭被害人血跡之衣物、
      毛巾及遭血跡噴濺之鐵鎚、沙發椅套、襪子、煙灰缸及被告行兇用之木板椅（
      含木條一支）等物，有該等物品扣案可證。而被害人因遭被告以木板椅揮擊頭
      部，致頭面頸部受有：一、右頂骨部五Ｘ三公分裂傷（頭皮掀起）。二、左頂
      骨部頭皮組織呈條型凹陷血腫。三、枕骨部二Ｘ○‧三公分裂傷併周圍血腫。
      四、右頸部八Ｘ一˙五公分擦傷。五、右頸部八Ｘ五公分擦傷。六、右頸部（
      鎖骨上方）三Ｘ一公分、頸前部（胸骨上方）一˙五Ｘ○˙八公分，及左頸部
      （鎖骨上方）二Ｘ一公分擦傷各乙處等傷害，致傷重死亡，亦經檢察官督同法
      醫師相驗屬實，並有驗斷書、相驗屍體證明書、現場照片、勘驗筆錄在卷可稽
      。且被害人經送法務部法醫研究所鑑驗結果，由鑑定人羅澤華醫師就「1.被害
      人丁密英屍體、解剖後取部份臟器鏡檢。2.另取血液、胃容物做酒精及毒物檢
      驗」，以肉眼觀察、顯微鏡觀察、病理檢查、毒物學檢查結果，鑑定人對死者
      死亡看法為「（一）死者死因為頭部鈍挫傷，導致廣泛蜘蛛膜下腔出血及重度
      腦水腫，並引起小腦脫垂壓迫腦幹死亡。（二）死者頭顱因被鈍器直接敲打，
      造成右頂顱骨凹陷性骨折及右腦頂葉挫傷。（三）顱骨凹陷非因墜樓所致。（
      四）造成死者顱骨骨折之兇器可為方形之木板椅。（五）死者胸骨有骨折但未
      見軟組織出血，研判為死者死後墜落時所造成。（六）小腦脫垂並壓迫腦幹會
      造成猝死，且死者胸骨有骨折但未見軟組織出血，推測死者墜樓前已經死亡。
      （七）死者血液未發現含安非他命類、鴉片類、鎮靜安眠藥等藥物成分，死者
      血液酒含量在正常範圍內（少於0.055% W/V），故死者死因與藥物無關」，死
      因為「頭部鈍挫傷，廣泛蜘蛛膜下腔出血及重度腦水腫，並引起小腦脫垂壓迫
      腦幹死亡，死亡方式為他殺」，有法務部法醫研究所九一法醫所醫鑑字第一七
      九四號鑑定報告書一份在卷為憑（見相驗卷第七三頁至第七八頁）。足見被告
      上開自白以木椅殺害被害人，並於被害人死亡後，將被害人自陽台往樓下丟棄
      ，確與事實相符。
（三）雖被告辯稱警詢係遭刑求，並於原審九十二年五月十五日供稱：當天我從平鎮
      派出所被帶回龍興派出所時，龍興派出所所長有在一間偵訊室裡面打我，他用
      拳頭打我胸部與頭部七、八下，還用腳踹我的左腰，害我往後退三、四步，背
      部跟後腦也有撞到牆壁，所長威脅我要照他說的講，並叫我在筆錄上簽名蓋手
      印，當時是在案發當天我被帶回龍興派出所的時候，大約是晚上十一、二點，
      打完後再作筆錄，所長問完之後，警員黃士榮再過來問。隔天早上去現場回到
      龍興派出所，所長又再問一次筆錄，我也有簽名蓋手印，這一次所長是用腳踹
      我肚子中間一下，我也被踹的往後退三、四步撞到牆壁；及至本院審理亦稱：
      警察帶我到現場模擬時，叫我一定要配合等語。按被告於原審九十二年八月十
      九日調查時供稱：於平鎮派出所中所言都實在（見原審卷第一五七頁），乃係
      爭執龍興派出所之警詢筆錄內容，則被告於平鎮派出所警詢筆錄，自有證據能
      力。查證人即警員黃士榮及龍興派出所所長劉邦誠於原審均證稱：被告接受警
      詢時係出於自由意識下為陳述（見原審卷第五二頁、第七二頁）；證人劉邦誠
      及警員葉昭榮於原審亦證稱：被告原本來自首時，是說死者一直跟他討錢，當
      時被告的說詞前後反覆，後來我們帶他到現場模擬，回到所裡後，被告才坦承
      他把人丟下去，木凳、鐵鎚、煙灰缸是在菜圃裡找到的，皮包、手機是被告來
      自首時交出來的，被告在第一次是到平鎮派出所，我們龍興派出所警員前去帶
      他時，就有帶他去現場，當時被告指出在菜圃裡的壹包用塑膠袋所裝的殘壞木
      凳跟木條，說是因為死者先踢他下體，他再用木條打死者。第二次現場模擬時
      ，我們才又在菜圃裡找出另二包被告所丟棄用來清理現場的衣物、煙灰缸、鐵
      鎚等物等語（見原審卷第七二頁）；另證人即警員林源昌於原審證稱：勘驗現
      場時，我們發現沙發底下有一攤血跡後，被告無法自圓其說，才說人已經死掉
      ，是他打死的，我們在現場時有拿壹個枕頭給他模擬等語（見原審卷第七三頁
      至第七四頁）。而依龍興派出所警詢筆錄之錄音帶（扣案物品編號第十三號證
      物）錄音譯文所載（見原審卷第一七二頁至第一八四頁），警員並無對被告出
      言恐嚇脅迫之事，有錄音譯文在卷可證。且依偵查卷附現場模擬照片觀之，亦
      見被告衣著整齊、神色無異，手持枕頭（枕頭模擬死者）模擬於殺害被害人後
      ，將被害人自樓上往樓下丟棄之過程（見相驗卷第三十七頁、第三十八頁所附
      照片），均無被逼迫之情形；另經原審當庭勘驗龍興派出所警員帶同被告至現
      場蒐證之錄影帶結果：「（一）警方先帶被告至陽臺，並質疑被告：陽臺的高
      度被害人不能站上圍牆，且陽臺並無血跡。被告辯稱：被害人有用水洗過頭部
      的傷口，也有用毛巾擦拭。（二）警方帶被告進入浴室，要被告指出用哪條毛
      巾擦拭。另外警方在浴缸上方數公分之牆壁磁磚上發現有疑似血跡之數滴痕跡
      。（三）警方再帶被告到客廳，先質疑被告客廳之電話主機在何處？被告卻辯
      稱鎖起來，因為人（被害人）在下面。警方在客廳沙發下的地板發現一片血跡
      ，被告稱該血跡是被害人留下的，嗣後被告有承認與被害人吵架，但否認把被
      害人丟下樓。（警方後來走到旁邊時，被告自行拿起旁邊桌上的礦泉水喝了一
      口）。（四）被告在畫面中承認被害人頭部流血太多死亡後，被告再將被害人
      抱往廚房陽臺將其拋下樓，並依警方要求以枕頭代替被害人屍體再做一次將屍
      體抱往陽臺並丟下樓的動作。（五）被告在現場的大門外，承認被害人的頭有
      先撞到大門，二人再進入屋內，繼續爭吵等情。（六）被告在現場自始至終神
      色正常，對答清楚，甚至曾自行拿取礦泉水飲用，並未顯示任何意識不自由之
      情況。」有同日訊問暨勘驗筆錄（見原審卷第一三九頁至第一四○頁）及該錄
      影帶、錄音帶各一捲可稽。顯見被告於龍興派出所第四次警詢筆錄，係在自由
      意志下陳述，並於現場自由模擬如何殺害被害人，自有證據能力。
（四）原審向臺灣桃園看守所調取被告於九十一年十二月十三日因本案入所時健康檢
      查照片二張，被告於雙臂接近手腕部位之外側、前胸接近頸部部位有輕微瘀青
      、破皮及腹部左側部位有輕微瘀傷，固有該所九十二年六月二十三日函附照片
      二張在卷可考（見原審卷第一二○頁至第一二二頁）。惟被告身體除上開受傷
      情形外，其餘部位即無任何傷勢。而被告身體所受前開傷勢，尚非嚴重，且自
      受傷部位觀之，造成之原因不一，或係與被害人爭執拉扯，或係遭被害人死前
      以木板椅揮打，或係因遭手銬等械具之所致，均屬可能。查被害人配偶乙○○
      於案發後，因情緒激動而毆打被告，被告於九十一年十二月十一日上午四時十
      分在中壢市立殯儀館檢察官訊問時亦稱因乙○○心情不好、不追究乙○○等語
      （見相驗卷第五十一頁背面），被告身體傷勢本有可能係乙○○毆打所致。況
      被告於本院審理時亦坦承部分傷勢是丁密英所打；手腕傷是手銬造成的等語。
      則被告所受傷勢原因不一，並有被害人、被害人之夫毆打；及因施用手銬造成
      之傷害，被告指稱於警局曾遭警毆打成傷，要屬無據。參以被告於經警移送檢
      察官訊問時，不僅自白犯行，並能詳述殺害被害人之經過及事後如何處理屍體
      、現場之細節，所為自白犯行亦與龍興派出所第四次警詢筆錄記載大致相符；
　　　復未對檢察官指稱警詢遭受強暴脅迫之事，益見被告辯稱於龍興派出所遭警毆
  　　打成傷，不足採信。
（五）被告於龍興派出所第二次警詢時曾辯稱：係先與被害人打架後，被害人再自行
      自住處三樓跌落至樓下身亡等語（見相驗卷第八頁背面至第九頁）；及至偵查
      、原審亦有相同辯解（見偵查卷第六十七頁、原審卷第十二頁背面至第十四頁
      ）。然被告此部分所辯，與被告警詢、偵查及原審之自白犯行不符，被告於本
      院審理時亦坦承被害人墜樓前業已死亡，且被害人死因經送法務部法醫研究所
      鑑驗結果，亦認墜樓前已經死亡，亦如前述。被告此部分所辯，委無可採。至
      被告於原審審理中另辯稱：案發當日到死者住處時尚有另兩名不知名之做鋁窗
　　　工人亦在死者住處，工人也有與死者發生爭執而用做工用的木枰毆打死者，死
　　  者頭部的傷是那二名鋁窗工人打的，我只有不小心用鐵槌敲到死者頭部一下而
  　　已，我看死者受傷要扛她去就醫，死者就不小心掉到樓下去了，好像是死了才
　    掉下去的等語；然被告於本院審理時，已供稱此部分所辯不實，自不足採。
（六）被告因與被害人有財務糾紛進而口角，於先推撞被害人受傷後，遭被害人以煙
      灰缸丟擲（未丟中）及方形木板椅揮打反擊，被告即搶取被害人手中方形木板
      椅，猛力敲擊被害人要害部位頭部數下，使被害人頭頂部受有右頭頂骨裂傷及
      凹陷性骨折、左頂骨部頭皮組織凹陷血腫等嚴重傷害，並當場致命，足見被告
      下手之兇猛。被告以質地堅硬之木板椅，朝被害人之頭部要害猛擊數次，顯見
      被告於行兇時確有殺人犯意至灼。事證明確，被告殺人犯行堪以認定。
三、核被告所為，係犯刑法第二百七十一條第一項之殺人罪。查被告於犯罪後即於九
    十一年十二月十日十六時二十分許主動向桃園縣政府警察局平鎮分局平鎮派出所
    自首，而於平鎮派出所之第一次警詢坦承前開殺人犯行，並帶同警員前往現場附
    近的南亞技術學院停車場後之菜圃草堆裡起出前開已毀損木製方形椅子一張（含
    脫落之木條一支）之兇器，而接受裁判，有桃園縣政府警察局平鎮分局平鎮派出
    所於九十一年十二月十日十八時許為被告所製作之第一次警詢筆錄及桃園縣警察
    局受理各類案件紀錄表一份在卷可稽（見相驗卷第十四頁至第十五頁、第三二頁
    ）。而證人即警員黃士榮於原審亦證稱：我們是到場協助，當時接獲民眾報案，
    說案發現場有人墜樓，我們就趕到現場並通知三組警員，我們通知被害人的先生
    回來，我並未接觸到被告，被告是自己到平鎮派出所自首，該所通知我們，我跟
    所長就到該所，他們有先對被告作自首的筆錄，我們再帶他回龍興所做筆錄。在
    我們還沒發現被告有犯罪嫌疑前，被告就去自首了。當時我們有聽被害人的先生
    提供我們被告曾經與其家中有接觸，我們就於案發當日下午四時許到被告家欲找
    被告說明，但他鐵門已經拉下來，我們在他家附近找了十五分鐘後，就接到平鎮
    所來電說被告去自首，我們趕到該所後，該所才對被告作自首的筆錄等語（見原
    審卷第五一頁）。按有權偵查機關或人員對犯人之懷疑，須有確切之根據得為合
    理之可疑者，始足當之，若單純主觀上之懷疑，不認為係已發生懷疑（最高法院
    七十二年臺上字第六四一號判決參照）。依證人黃士榮警員所證，警員雖依被害
    人先生乙○○陳述，而著手調查被告是否有涉案可能，然並無確切證據合理懷疑
    被告即為犯罪嫌疑人，顯見被告係於偵查本案之警察機關發覺為犯罪行為人前至
    警局自首，並接受裁判，自應依刑法第六十二條前段自首之規定減輕其刑。雖公
    訴人認被告自首僅為傷害部分，然依前開桃園縣警察局「受理各類案件紀錄表」
    上所載，被告最初報案時係陳稱「我要自首，因我於上述時地殺了一個女子丁密
    英」等語；而於前開第一次警詢筆錄時亦供稱「失手打死」丁密英，足見被告於
    最初報案時，即已自承殺害被害人無誤。雖被告對如何殺害被害人之情節，固未
    能完全吐實。然刑法上自首減刑之規定，本為使犯罪事實易於發覺，及獎勵犯人
    知所悔悟而設，故不問自首之動機如何，亦不以對於犯罪情節盡情吐露為必要。
    本案被告於最初自首時未對警方陳述全部詳細犯案經過，然被告所為本案殺人犯
    行，仍係因被告自首而發覺（最高法院四十一年臺上字第二六八號裁判意旨參照
    ），自仍合於自首規定。公訴人認被告自首不及殺人犯行部分，尚有誤會。
四、原審調查結果，適用刑法第二百七十一條第一項、第六十二條前段、第三十七條
    第二項，同時審酌被告於八十一年間即因殺人案件，經本院判處有期徒刑十二年
    、褫奪公權十年確定，並於八十四年始假釋出監，於假釋期中，竟不思悔悟，僅
    因財務問題與被害人口角，即殺害被害人，惡性重大，同時參酌被告犯罪手段、
    犯後未賠償被害人家屬損害等一切情狀，量處有期徒刑十三年，及宣告褫奪公權
    八年。扣案之襪子、手機（見偵查卷所附之證物品目錄表編號十）、黑色外套，
    雖屬於被告所有，惟僅為被告案發時之穿著及隨身攜帶物品，非供犯本罪所用或
    預備之物，故不宣告沒收。另扣案之浴巾、毛巾、沙發椅套、煙灰缸、鐵鎚、木
    板椅（含脫落木條一支）各一件，其中除木板椅（含脫落木條一支）一個為被告
    犯罪所用之物，其餘均與被告本件犯行無關，並均為被害人之夫乙○○所有（見
    原審卷第五四頁），亦不宣告沒收。認事用法，核無違誤，量刑亦稱妥適。被告
    上訴，指摘原審量刑過重，為無理由，應予駁回。
據上論斷，應依刑事訴訟法第三百六十八條，判決如主文。
本案經檢察官邱美育到庭執行職務。
中　　　華　　　民　　　國　　九十三　　年　　　二　　　月　　 十九 　日
                              臺灣高等法院刑事第十四庭
                                  審判長法  官　陳　祐　輔
                                        法  官　洪　昌　宏
                                        法  官  陳  國  文
右正本證明與原本無異。
如不服本判決，應於收受送達後十日內向本院提出上訴書狀，其未敘述上訴之理由者
並得於提起上訴後十日內向本院補提理由書（均須按他造當事人之人數附繕本）。
                                        書記官　蔡　棟　樑
中　　　華　　　民　　　國　　九十三　　年　　　二　　　月　　 十九 　日
附錄：本案論罪科刑法條全文
刑法第二百七十一條第一項：
殺人者，處死刑、無期徒刑或十年以上有期徒刑。
前項之未遂犯罰之。
預備犯第一項之罪者，處二年以下有期徒刑。
